臺灣高雄地方法院民事判決
111年度雄簡字第412號
原      告  許美玲  
原  告  兼  
訴訟代理人  許鴻龍  
被      告  許家銘  
            許家慈  
            許家惠  
被  告  兼
訴訟代理人  許鴻斌  
被      告  許家鳳  
上列當事人間請求遷讓房屋等事件，經本院於民國111年4月6日
言詞辯論終結，判決如下：
    主    文
被告應將坐落高雄市○○區○○路000○00號房屋遷讓返還原告及其他
全體共有人。
被告應自民國一一○年十一月二十四日起至遷讓返還前項房屋之
日止，按月給付原告新臺幣伍仟陸佰參拾玖元。
原告其餘之訴駁回。
訴訟費用由被告負擔。
本判決第一、二項於原告以新臺幣壹拾貳萬壹仟貳佰陸拾柒元供
擔保後，得假執行。但被告如以新臺幣參拾陸萬參仟捌佰元供擔
保後，得免為假執行。
　  事實及理由
壹、程序方面：
    按訴狀送達後，原告不得將原訴變更或追加他訴，但請求之
    基礎事實同一者，不在此限，民事訴訟法第255 條第1 項但
    書第2 款規定甚明，此一規定於簡易訴訟程序亦有準用，為
    同法第436條第2 項所明定亦有明文。本件原告起訴時，原
    聲明：㈠被告應將坐落高雄市○○區○○路000○00號房屋（下稱
    系爭房屋）騰空遷讓交還原告及其他共有人。㈡並自民國110
    年11月24日起至返還房屋之日止，按日給付原告新臺幣（下
    同）2,000元。㈢被告將系爭房屋騰空遷讓交還時須提早3日
    通知原告，雙方於交還房屋時就屋況及設備當面檢視點交（
    含水、電抄表）。若有被告蓄意破壞情事，被告應負賠償責
    任。雙方通知以郵局存證信函送達日為準。㈣請依職權宣告
    假執行。㈤訴訟費用由被告負擔。另給付原告人力、物資耗
    損費1萬元。（本院卷第13頁）。嗣於審理中變更聲明為：㈠
    被告應將系爭房屋騰空謙讓交還原告及其他公有人許家豪。
    ㈡被告應共同給付原告1萬元，及自110年11月24日起至返還
    系爭房屋之日止，按日給付原告2,000元。㈢請依職權宣告假
    執行。㈣訴訟費用由被告負擔。（本院卷第154 頁）。審酌
    變更前、後均係基於同一基礎事實，故其所為訴之變更與前
    揭規定並無不合，應予准許。
貳、實體方面：
一、原告主張：兩造於民國108年8月12日，在臺灣高雄少年及家
    事法院（下稱高少家法院），就許江碧雲所遺之遺產分割事
    件經調解成立，調解程序筆錄第3點明確約定：系爭房屋及
    其坐落基地高雄市○○區○○○段○○○○段000地號土地（下稱系爭
    土地），分歸原告及許家豪各按1/3持分所共有；辦理分割
    登記後，原告及許家豪均同意無償提供系爭房屋及土地予許
    永祿、甲○○使用，至許永祿死亡之日後一年等語。其後許永
    祿於109年11月23日死亡，惟被告等人迄今仍占用系爭房屋
    及土地，拒不搬遷，爰依民法第767條第1項前段、第821條
    規定請求被告將系爭房屋遷讓返還原告及其他全體共有人。
    又原告於110年11月24日前往戶政事務所申請戶籍謄本、地
    政事務所申請建物及土地謄本，再至覺民派出所報案（侵佔
    ）、至本院聯合服務中心請求協助及法律諮詢，再於110年1
    1月25日至本院聯合服務中心請求協助併陳送本件起訴狀，
    歷時2天之人力奔波，以原告近職勞保日薪1,526元乘以2等
    於3,053元，加計戶政規費60元、地政規費140元、本院影印
    費60元、往返之交通油資約200元、汽車保養維護費約300元
    ，另加計期間又因應高少家法院奔波到庭受被告精神、體力
    凌遲甚巨，代價難以計算，是依民法第184條請求人力、物
    資耗損費1萬元為合理。另系爭房屋1樓面積83平方公尺店面
    、地下室約10平方公尺，2樓客廳、廚房、衛浴、陽台，3樓
    房間、衛浴、陽台，且系爭房屋座落高雄科技大學、育英護
    專、陽明國小、東光國小、大昌大豐陽明商圈，故原告依民
    法第179條，請求被告自110年11月24日起至返還系爭房屋之
    日止按日給付2,000元應屬合理等語。並聲明：㈠被告應將系
    爭房屋騰空遷讓交還原告及其他共有人許家豪。㈡被告應給
    付原告1萬元，及自110年11月24日起至返還系爭房屋之日止
    ，按日給付原告2,000元。㈢請依職權宣告假執行。㈣訴訟費
    用由被告負擔。
二、被告答辯：
  ㈠系爭房屋及土地共有人之一許家豪為被告甲○○之子，許家豪
    有1/3持分，許家豪同意讓被告居住系爭房屋，因此被告有
    權居住。
  ㈡本件使用補償金應以土地及建物申報總價年息5％計收，系爭
    房屋座落土地申報地價為2萬元，土地面積83平方公尺，因
    此每年使用補償金為83,000元，原告每人僅1/3持分，則原
    告各僅能向被告請求之補償金每年為27,667元，即每月2,30
    6元，逾此部分為無理由。　　　　
三、本院之判斷：
(一)原告主張上開事實，業據其提出高少家法院108年度家調字
    第738號調解筆錄、土地暨建物謄本、房屋稅繳款書、許永
    祿除戶等本等件為證(本院卷第14-37頁)。被告對於原告主
    張之事實，亦未爭執（本院卷第156頁），是原告主張系爭
    房屋及土地為原告及許家豪各按1/3持分所分別共有，且全
    體共有人同意被告得無償使用至許永祿死亡後1年，而許永
    祿於109年11月23日死亡，迄今被告仍居住於系爭房屋等事
    實堪信為真實。
(二)按所有人對於無權占有或侵奪其所有物者，得請求返還之。
    對於妨害其所有權者，得請求除去之。有妨害其所有權之虞
    者，得請求防止之，民法第767 條第1 項定有明文。又各共
    有人對於第三人，得就共有物之全部為本於所有權之請求。
    但回復共有物之請求，僅得為共有人全體之利益為之，民法
    第821 條亦有明定。至於各共有人本其所有權之作用，對於
    共有物之全部，雖均有使用收益權，惟其使用收益之權，應
    按其應有部分或約定之部分而行使之，如某共有人對共有物
    之特定部分或全部為占用，自需徵得他共有人全體之同意，
    倘未經他共有人同意而就共有物之全部或一部任意占用，即
    屬侵害他共有人之權利，他共有人自得本於所有權，行使前
    開物上請求權。查系爭房屋為原告與許家豪所共有，縱許家
    豪同意被告使用系爭房屋，然許家豪既未徵得他共有人同意
    ，揆諸前開說明，被告已構成無權占用，原告以前開規定訴
    請被告應將系爭房屋遷讓返還予原告及許家豪，即有理由。
(三)按無法律上之原因而受利益，致他人受損害者，應返還其利
    益，民法第179條前段定有明文。依不當得利之法則請求返
    還不當得利，以無法律上之原因而受利益，致他人受有損害
    為其要件，故其得請求返還之範圍，應以對方所受之利益為
    度，非以請求人所受損害若干為準，而無權占有他人土地，
    可獲致相當於租金之利益，為社會通常之觀念（最高法院61
    年台上字第1695號裁判意旨參照）。又民法第821條規定，
    各共有人固得為共有人全體之利益，就共有物全部，為回復
    共有物之請求。惟請求返還不當得利，並無該條規定之適用
    ，請求返還不當得利，而其給付可分者，各共有人僅得按其
    應有部分，請求返還（最高法院88年度台上字第1341號裁判
    意旨參照）。再按城市地方房屋之租金以不超過土地及其建
    築物申報總價年息10％為限，為土地法第97條第1項所明定。
    而土地法施行法第25條規定，土地法第97條第1項所謂土地
    及建築物之總價額，土地價額依法定地價，建築物價額依該
    管市縣地政機關估定之價額，且土地法第148條復規定，土
    地所有權人依本法所申報之地價，為法定地價，則土地法第
    97條第1項所謂土地申報價額即指該土地之申報地價而言。
    查依少家法院108年度家調字第738號調解筆錄，被告僅得無
    償使用系爭房屋至許永祿死亡後1年，即110年11月23日，然
    被告自110年11月24日起迄今仍無權占有系爭房屋，揆之前
    開說明，其等因此獲得相當於租金之利益，原告自得按其應
    有部分，依不當得利法律關係請求返還。本院審酌系爭房屋
    位於高雄市三民區，交通及生活機能尚屬便利，該屋於68年
    6月29日興建完成，乃3層建物，總面積為168.6平方公尺等
    情，有系爭房屋建物謄本為證(本院卷第31頁)，故認相當於
    租金之不當得利以系爭房屋及土地申報總價年息6%計算為適
    當。又依系爭土地謄本、房屋稅籍證明所示（本院卷第25-2
    7頁、35-37頁），系爭土地109年1月申報地價為每平方公尺
    16,000元，總面積83平方公尺、原告應有部分共為2/3，計
    算申報總價為885,333元（計算式：83×16,000×2/3=885,333
    ，小數點以下四捨五入，下同），而系爭房屋課稅現值為36
    3,800元，原告應有部分為2/3，計算申報總價為242,533（
    計算式：363,800×2/3=242,533），以上合計為1,127,866元
    （計算式：885,333＋242,533＝1,127,866）。則原告請求被
    告給付自110年11月24日起至遷讓返還系爭房屋之日止，以
    月租金5,639元計算之不當得利（計算式：1,127,866×6%×1/
    12=5,639），即屬有據，逾此範圍部分，則無理由。
(四)原告請求於110年11月24日、110年11月25日歷時2天之人力
    奔波，加計戶政規費60元、地政規費140元、本院影印費60
    元、往返之交通油資約200元、汽車保養維護費約300元，併
    高少家法院調解程序花費共計人力、物資耗損費1萬元部分
    ，雖提出勞保投保資料、戶政及地政規費影本為據（本院卷
    第95-97頁），惟查原告係為分割遺產、提起本件訴訟及訴
    訟舉證，致支出上開費用，衡諸原告為行使權利或訴訟所花
    費，諸如無法前往工作之損失、開庭交通費用、申請文書費
    用，或其他勞力支出之損害，尚難認係被告占用系爭房屋及
    土地所致之直接損害，是無從認與被告無權占用行為間具有
    相當因果關係，自無得向他方請求損害賠償，是原告此部分
    之損失，難予准許。 
四、綜上所述，原告依民法第767 條第1 項前段、第821 條、第
    179 條規定，請求被告將系爭房屋遷讓返還原告及其他全體
    共有人；並自110年11月24日起至遷讓返還系爭房屋之日止
    ，按月給付原告5,639元，為有理由，應予准許，逾此範圍
    部分，為無理由，應予駁回。
五、本件原告勝訴部分，係依民事訴訟法第427 條第1 項規定適
    用簡易程序所為被告敗訴之判決，爰依同法第389 條第1 項
    第3 款規定，應依職權宣告假執行，並依被告聲請同時為預
    供擔保免為假執行之宣告。 
六、訴訟費用之負擔：民事訴訟法第79條。
中　　華　　民　　國　　111 　年　 5　　月　　11　　日
                  高雄簡易庭  法  官   鄧怡君
以上正本係照原本作成。
如對本判決上訴，須於判決送達後20日內向本院提出上訴狀。如
委任律師提起上訴者，應一併繳納上訴審裁判費。　　　　　　
　　　
中　　華　　民　　國　　111 　年　　5 　　月　　11　　日
                              書記官   吳語杰